【裁判字號】    94,自,55
【裁判日期】    950418
【裁判案由】    誣告
【裁判全文】
臺灣板橋地方法院刑事判決                94年度自字第55號
自  訴  人  丙○○
                    1段3號1.
自訴代理人  應明銓律師
被      告  甲○○
選任辯護人  林衍鋒律師
上列被告因誣告案件，經自訴人提起自訴，本院判決如下：
    主  文
甲○○無罪。
    理  由
壹、自訴意旨略以：緣自訴人丙○○係臺北市○○區○○街一六
    二號一樓佳加眼鏡有限公司（下稱佳加公司）及臺北市○○
    ○路○段二百十號佳佳眼鏡有限公司（下稱佳佳）負責人，
    被告甲○○則係受聘看管佳加公司，並負責向廠商訂貨。被
    告甲○○明知自訴人丙○○並無以「虛報單價」、「一帳數
    報」、「貨款實際支出日較登載支出日為晚，而先行挪用」
    、「記帳無單據依據」、「調貨取巧」、「虛報帳單」等方
    式，侵占佳加公司帳款，且明知自訴人參加以潘明陽為會首
    之互助會時，並未於得標後將所得會款新臺幣（下同）四十
    四萬五千元侵吞入己，而未入公司帳之情事，竟意圖使丙○
    ○受刑事處分，而於八十六年六月二十五日委由律師具狀向
    臺灣臺北地方法院檢察署提出丙○○涉嫌業務侵占、偽造私
    文書之告訴，所幸該案經臺灣臺北地方法院判決丙○○無罪
    後，嗣上訴於最高法院判決上訴駁回確定在案，因認被告涉
    有刑法第一百六十九條第一項之誣告罪嫌等語。
貳、按犯罪事實應依證據認定之，無證據不得認定犯罪事實；不
    能證明被告犯罪者，應諭知無罪之判決，刑事訴訟法第一百
    五十四條第二項、第三百零一條第一項分別定有明文。又誣
    告罪之成立，須其申告內容完全出於憑空捏造，若所告尚非
    全然無因，衹因缺乏積極證明致被誣告人不受訴追處罰者尚
    難遽以誣告論罪；誣告罪之成立，以告訴人所訴被訴人之事
    實必須完全出於虛構為要件，若有出於誤會或懷疑有此事實
    而為申告，以致不能證明其所訴之事實為真實，縱被訴人不
    負刑責，而告訴人本缺乏誣告之故意，亦難成立誣告罪名。
    此最高法院著有四十三年台上字第二五一號、四十四年台上
    字第八九二號判例可資參照。
參、本件自訴人認被告涉犯誣告罪嫌，無非係以臺灣臺北法院法
    院八十七年度訴字第三一一號判決、臺灣高等法院九十一年
    度上更（一）字第一四三號判決、最高法院九十四年台上字
    第二四七九號判決為其論據。訊據被告堅詞否認有何誣告犯
    行，辯稱：伊所申告之事實，均有所依據，乃是本於合理之
    懷疑所為，伊並無誣告之意等語。
肆、經查：
一、程序部分
（一）辯護人於本院準備程序中陳明，因自訴人另就被告甲○○
      之妻許秀如向臺灣臺北地方法院提起誣告之自訴，該案與
      本案係相同案件，二案之間有相牽連之關係，請求本院將
      本案移轉管轄予臺灣臺北地方法院等語。惟按刑事訴訟法
      第六條第一項規定：數同級法院管轄之案件相牽連者，「
      得」合併由其中一法院管轄。並非「應」合併由其中一法
      院管轄。查，被告甲○○之住所地在本院轄區，本院就本
      案自有管轄權，且自訴代理人於本院準備程序中陳稱：許
      秀如案件係與其他股東之間的案件等語，本院認本案與另
      案被告許秀如被訴誣告案件，並無合併由一法院管轄之必
      要，毋庸移轉臺灣臺北地方法院管轄，先予敘明。
（二）次按，「被告以外之人」於審判外之言詞或書面陳述，除
      法律有規定者外，不得作為證據；又除顯有不可信之情況
      外，從事業務之人於業務上或通常業務過程所須製作之紀
      錄文書、證明文書，依法有證據能力，此為刑事訴訟法第
      一百五十九條第一項、第一百五十九條之四第二款所明定
      。惟被告所提出之被證四「加美公司出具之實際收款金額
      資料」究竟係何人於審判外所製作之私文書，並無法確定
      ，無從認定係從事業務之人製作之紀錄文書或證明文書，
      自不屬傳聞證據法則之例外，是被告提出之被證四依法無
      證據能力，合先敘明。
二、實體部分
（一）本件被告甲○○於八十六年六月廿五日，具狀向臺灣臺北
      地方法院檢察署檢察官申告自訴人丙○○涉犯業務侵占、
      偽造私文書罪名，該案經臺灣臺北地方法院檢察署檢察官
      以八十六年度偵字第一四九０二號案件向臺灣臺北地方法
      院提起公訴，嗣經臺灣臺北地方法院以八十七年度訴字第
      三一一號案件判決無罪，檢察官上訴於高等法院後，以八
      十七年度上訴字第四０三四號案件撤銷原判決，改判丙○
      ○有期徒刑七月，緩刑三年，再經丙○○上訴最高法院後
      撤銷原判決發回更審，嗣由臺灣高等法院以九十一年度上
      更（一）字第一四三號案件判決上訴駁回，並經最高法院
      判決上訴駁回而告確定，此有自訴人提出之告訴狀、臺灣
      臺北地方法院八十七年度訴字第三一一號、臺灣高等法院
      九十一年度上更（一）字第一四三號、最高法院九十四年
      度臺上字第二四七九號判決書影本各一件在卷，並經本院
      調取該案全卷無誤，此部分事實固堪認定。
（二）惟關於被告甲○○指述「佳加公司於八十五年九月實際給
      付加美公司貨款八千四百元，丙○○卻虛偽記載付款三萬
      七千四百元」部分：
      本件被告所提出之「加美公司收款金額資料」雖因無法確
      認由何人出具，並無證據能力，然依該收款金額資料所載
      八十五年二月份、四月份、五月份、六月份、七月份、十
      月份、十一月份、十二月份之數額，經核與兩造當事人對
      帳時所確認佳加公司進貨入帳統計表所載數額互相符合，
      再參酌自訴人所簽發發票日為八十五年九月三十日，付款
      人為彰化商業銀行大安分行，面額為九千元之支票乙紙，
      亦係以該實際收款金額資料所載之金額為計算基礎而開立
      ，此有佳加公司進貨入帳統計表、彰化商業銀行支票存根
      各一件附卷足憑，是被告於「加美公司實際收款金額資料
      」與自訴人所核對之進貨金額相符之情況下，對於自訴人
      於進貨入帳統計表內將八十五年九月份佳加公司所給付加
      美公司之貨款登載為三萬七千四百元，自有合理之懷疑。
      次者，加美公司於八十六年六月十九日所提之聲明書雖表
      示該收款金額資料僅為公司內部登錄之數字，而非實際交
      易金額，惟據證人李懋卿於臺灣臺北地方法院審理時結證
      稱：「告發人（即被告）提出之收款金額資料係伊報帳之
      金額，與實際收款金額不同；因伊負責和平佳佳（即佳佳
      公司）之業務，有時和平佳佳退貨，伊為提高業績，未在
      和平佳佳部分扣除，而算在農安佳加（即佳加公司）帳上
      ，... 八十五年九月份應兌現支票及應付貨款數額應不止
      六千元及二千四百元，... 告發人提出上述佳美公司收款
      明細係伊為業績所做帳目，並非實際業績情形，... 因佳
      加公司農安店（即佳加公司）、佳佳公司和平店（即佳佳
      公司）帳款是合併計算。」等語（見臺灣臺北地方法院八
      十七年度訴字第三一一號案件八十七年六月十五日訊問筆
      錄、八十七年七月三日審判筆錄），可見確因加美公司業
      務員為提高業績，造成報帳金額與實際收款金額不符之情
      形，被告甲○○因此懷疑自訴人丙○○有虛報帳款一節，
      自非被告憑空虛構，難認其有何誣告之犯意可言。
（三）關於被告指述「佳加公司向視霸光學有限公司（下稱視霸
      公司）訂購一般散光鏡片單價為一千二百五十元，卻於八
      十五年十月二日、十一月一日、十二月十九日虛載單價為
      一千五百五十元，每片多報三百元侵占入己」部分：
      自訴人丙○○於臺灣臺北地方法院審理上開案件時自承：
      散光鏡片之價錢係以散光度數分別，但是以多少度數來計
      算，伊當時並不清楚，告發人（被告甲○○）所提出的視
      霸公司出貨單，也是在八十六年對帳的時候寫的，因為視
      霸公司的請款單還沒有出來，所以伊是以最高額一千五百
      五十元來計算等語（見臺灣高等法院九十一年度上更〈一
      〉字第一四三號案卷第二一八頁〉，並有被告甲○○提出
      之出貨單在卷可資佐證，顯見自訴人確實有在出貨單上記
      載「一五五０」，而與實際請款單價「一千二百五十元」
      不符之情形。又證人乙○○於本院審理時結證稱：「（問
      ：你對農安佳加的結帳方式？）月結，我會拿帳到農安街
      佳加對帳，拿對帳單，沒問題後我會簽字，之後再去和平
      東路對帳，全部對完之後再一起簽名。」、「（問：如果
      農安街向你叫貨，是被告向你叫的嗎？）應該是，因為他
      們叫貨是直接打電話給倉庫。」、「（問：被告在跟你收
      貨的時候，簽名確認金額，但被告是否知道不一定要照這
      個金額付款？）這是被告跟自訴人二個人之間的事，我不
      清楚。」、「（問：你有無照農安店佳加照被告簽名的金
      額向被告請過款？）沒有，因是由總店付款。」等語（見
      本院九十五年四月六日審理筆錄），可見被告甲○○僅能
      由自訴人親自於出貨單上所記載之金額得知實際結帳折扣
      之金額，除此之外，實無法由其他方式知悉視霸公司請款
      之金額為何，從而被告以出貨單之金額記載不符為由，而
      合理懷疑自訴人有溢報單價之犯行，亦難認有誣告之意圖
      。
（四）關於被告指述「視霸公司於八十五年十月、十一月、十二
      月等月份實際向佳加公司請款六千五百元，丙○○卻虛偽
      記載為一萬四千五百元或一萬五千二百九十九元，前後記
      載不相符合」部分及「丙○○虛偽記載佳加公司於八十五
      年七月、十月、十一月、十二月等月份向視霸公司進貨總
      金額十六萬餘元」部分：
      依證人乙○○先於臺灣臺北地方法院上開案件審理時結證
      稱：「視霸公司向被告收取八十五年十月至十二月之貨款
      九百元、三千五百元、二千一百元，係農安店、和平店合
      併計算，一同收取之金額，然此係合併計算佳加公司、佳
      佳公司之全部進貨、退貨數量所得之應收款數額，實際上
      佳加公司應付金額當不止如此」等語，嗣於本院審理時復
      證稱：「（問：是否一定出多少貨，就會收多少錢？）不
      一定，有時會有退貨，而且要加上和平東路的帳一起帳，
      這種進退貨的情形每個月都會發生。」、「（問：有時帳
      目不符合，是因可能農安街需要少量鏡片，和平東路佳佳
      有的話，農安街佳加會辦理退貨，所以帳目會有些出入，
      有無錯？）農安街佳加先彙算，有時偶而會有和平東路佳
      加退貨，才會把農安街的貨款降低。」、「（問：此種情
      形，你在請款時是否會在單子上加註記？）是，一定會，
      但農安街佳加看不到，因為我們是到和平東路佳佳請款。
      」、「（問：農安、和平東路是否二家獨立的客戶？）是
      二個獨立客戶，但合併結帳。」等語，可見佳加公司、佳
      佳公司與視霸公司之間，常有合併交易、合併結算之往來
      ，然均由視霸公司向佳佳公司即自訴人請款。再者，倘若
      佳加公司有退貨之情形，亦是由視霸公司直接向自訴人請
      款時在單據上註記，被告實無從得知。又被告甲○○提出
      佳加公司進貨入帳統計表、八十四年、八十五年各月份銷
      貨收入總表、請款單、月結單、收款報告書等資料，為其
      論據，且佳加公司進貨入帳統計表內有股東黃善友之簽名
      ，顯見被告甲○○所提出之證據並非虛妄。既然自訴人確
      有因退貨問題而使視霸公司之實收金額與佳加公司流水帳
      、八十五年度進貨入帳統計表中記載之金額有所出入之情
      事，被告因此誤認自訴人有上開記載不相符之情形，洵非
      全然無據。
（五）關於被告指述「丙○○於八十五年五月間以佳加公司名義
      參加互助會，得標款項四十四萬五千元未入佳加公司帳」
      部分：
      自訴人於上開案件審理中供稱：所標得之會款中四十萬元
      係清償公司向劉玉娥之借款，餘款近五萬元仍用在佳加公
      司等語（見臺灣高等法院八十七年度上訴字第四０三四號
      卷(二)第五十四頁背面），證人劉玉娥亦具結證稱：「八十
      四年十一月間丙○○說公司資金調度困難，希望伊借她四
      十萬元，伊過二、三天即借她，... 八十五年五月間就清
      償完畢，丙○○有說清償的錢是他標了一個會」等語（件
      上開案卷第廿五、廿六頁），顯見開筆會款其中四十萬元
      乃自訴人用以清償公司向劉玉娥之借款。而被告因不明該
      筆會款之流向，委請律師發函請自訴人說明，自訴人委託
      律師於八十六年五月廿二日發函回覆卻答稱「查該會款之
      支付均為每月中旬，而現金帳亦向為甲○○先生所持有使
      用，於每月月底時，本人始取回登錄貨款及部分支付，是
      以記憶或有出入致造成入帳錯誤，然查諸本人並非任何侵
      占公司財產之意圖，當為各股東所向知。」等語，有律師
      函影本一件在卷可稽，並未明白告知其究竟將之清償公司
      債務或作為公司其他開銷使用，被告因自訴人前開避重就
      輕之回答而懷疑自訴人未將該筆會款入公司帳，難認被告
      有何誣告之故意。
伍、綜上所述，被告甲○○前所申告並非完全出於憑空捏造，雖
    丙○○嗣經法院判決無罪確定在案，惟揆諸前揭判例意旨，
    尚難遽認被告有何誣告故意，而以誣告罪名相繩。此外，復
    查無其他積極具體、確切之證據足資認定被告有何誣告犯行
    ，是不能證明被告犯罪，自應為無罪判決之諭知。
據上論斷，應依刑事訴訟法第三百四十三條、第三百零一條第一
項，判決如主文。
中    華    民    國  九十五  年   四   月    十八    日
                  刑事第九庭  審判長法  官  樊季康
                                    法  官  楊明佳
                                    法  官  連育群
以上正本證明與原本無異。
如不服本判決應於送達後十日內向本院提出上訴狀。
                                     書記官  郭宇修
中    華    民    國  九十五  年    四  月    十八    日


司法院資訊處製作；財團法人民間司法改革基金會備份。
